臺北高等行政法院判決
　　　　　　　　　　　　　　　　　　 95年度訴字第01076號
　　　　　　　　　　　　　　　.
原　　　告　甲○○○
　　　　　　乙○○○
共　　　同
訴訟代理人　張裕銘 會計師
　　　　　　沈志成 律師
　　　　　　王信仁 律師
被　　　告　臺北市稅捐稽徵處
代　表　人　丙○○（處長）
訴訟代理人　戊○○
　　　　　　己○○
　　　　　　丁○○
上列當事人間因土地增值稅事件，原告不服台北市政府中華民國
95年2月8日府訴字第09427378200號、府訴字第09427428100號、
95年2月10日府訴字第09427539200號、95年2月22日府訴字第094
27451600號、95年2月23日府訴字第09427411900號、府訴字第09
427378100號訴願決定，提起行政訴訟。本院判決如下：
　　主  文
原告之訴駁回。
訴訟費用由原告負擔。
　　事  實
一、事實概要：
    (一)原告乙○○○於民國（下同）92年4月9日訂約出售其所有
      台北市○○區○○段5小段140之3地號持分土地（持分1／
      2 ）予其配偶陳繁宗，因系爭持分土地曾於91年12月25日
      與其他土地辦理共有物分割，經共有物分割改算後之土地
      現值為每平方公尺新臺幣（下同）92,700元，與前開原告
      乙○○○於92年4 月10日向被告機關士林分處申報系爭持
      分土地之移轉現值相同，被告機關士林分處乃以移轉所有
      權並無漲價數額為由，核發土地增值稅免稅證明書予原告
      乙○○○。嗣被告機關士林分處查得原告乙○○○係於91
      年11月20日以買賣方式，自其配偶陳繁宗取得系爭土地持
      分112／20000，且於91年12月25日就前開系爭土地及其與
      陳繁宗、陳世揚、甲○○○等3 人所共有台北市○○區○
      ○段1小段336地號土地辦理共有物分割，原告乙○○○取
      得系爭土地持分1／2，並於92年4月9日將之出售予陳繁宗
      。上開情形係利用免徵或不課徵土地增值稅之土地，與應
      稅土地形成共有關係再辦理分割，而墊高地政機關分割改
      算後之前次移轉現值，取巧規避土地增值稅。故該分處以
      94年4月22日北市稽士林甲字第09490286300號函通知原告
      乙○○○，重新以系爭持分土地分割改算前之前次移轉現
      值63年4月每平方公尺726元（持分9888／20000）、91年1
      1月每平方公尺92,700元（持分112／20000），核算漲價
      總數額後，應補徵土地增值稅計2,274,977元。
    (二)原告乙○○○於92年4月9日訂約出售其所有台北市○○區
      ○○段5小段140地號持分土地（持分1／2）予其配偶陳繁
      宗，因系爭持分土地曾於92年3 月14日與其他土地辦理共
      有物分割，經共有物分割改算後之土地現值為每平方公尺
      91,291元，被告機關士林分處乃以此土地現值作為前次移
      轉現值，核定系爭土地之土地增值稅 1,574元。嗣被告機
      關士林分處查得原告乙○○○係於92年3 月12日立約自其
      配偶陳繁宗以夫妻贈與取得上開土地持分面積1／20000，
      且於92年3 月14日就前開系爭持分土地及其配偶陳繁宗與
      案外人陳世揚、甲○○○等人所有台北市○○區○○街3
      小段82之3 地號持分土地辦理共有物分割，原告乙○○○
      取得系爭土地持分1／2，並於92年4月9日將之再出售予配
      偶陳繁宗。上開情形係利用免徵或不課徵土地增值稅之土
      地，與應稅土地形成共有關係再辦理分割，而墊高地政機
      關分割改算後之前次移轉現值，取巧規避土地增值稅。故
      該分處以94年4月25日北市稽士林甲字第09490295100號函
      通知原告，重新以系爭持分土地分割改算前之前次移轉現
      值63年4月每平方公尺726元（持分1／2），核算漲價總數
      額後，扣除原告乙○○○前已繳納之 1,574元，應補徵土
      地增值稅計22,005,065元。
    (三)原告乙○○○於92年4月9日訂約出售其所有台北市○○區
      ○○段5 小段140之4地號持分土地（持分1／2）予其配偶
      陳繁宗，因系爭持分土地曾於92年2 月20日與其他土地辦
      理共有物分割，經共有物分割改算後之土地現值為每平方
      公尺90,567元，被告機關士林分處乃核算原告應繳土地增
      值稅5,938元。嗣被告機關士林分處查得原告係於92年1月
      23日因夫妻贈與，自其配偶陳繁宗取得系爭土地持分1／1
      0000，且於92年2 月20日就前開系爭土地及其與配偶陳繁
      宗、陳世揚及甲○○○等人所共有臺北縣樹林市○○段33
      5 地號土地辦理共有物分割，原告乙○○○取得系爭土地
      持分1／2，並於92年4月9日將之再出售予配偶陳繁宗。上
      開情形係利用免徵或不課徵土地增值稅之土地，與應稅土
      地形成共有關係再辦理分割，而墊高地政機關分割改算後
      之前次移轉現值，取巧規避土地增值稅。故該分處以94年
      4月25日北市稽士林甲字第09490286200號函通知原告乙○
      ○○，重新以系爭持分土地分割改算前之前次移轉現值63
      年4月每平方公尺726元（持分1／2），核算漲價總數額後
      ，扣除原告已繳納稅款5,938元，應補徵土地增值稅計1,0
      13,238元。
    (四)原告甲○○○於92年4月9日訂約出售其所有台北市○○區
      ○○段5小段140地號持分土地（持分1／2）予其配偶陳世
      揚，因系爭持分土地曾於92年2 月10日與其他土地辦理共
      有物分割，經共有物分割改算後之土地現值為每平方公尺
      98,635元，與前開原告甲○○○於92年4 月10日向被告機
      關士林分處申報系爭土地持分之移轉現值相同，該分處乃
      於92年4 月16日核發土地增值稅免稅證明書予原告甲○○
      ○。嗣被告機關士林分處查得原告甲○○○係於91年11月
      22日立約自其配偶陳世揚處取得上開土地持分面積1／200
      00，且於92年2 月10日就前開系爭持分土地及其配偶陳世
      揚與陳繁宗等所有臺北市○○區○○段1小段449地號、臺
      北市○○區○○段2小段126地號、臺南縣永康市○○段53
      之4、53之6地號及臺北縣土城市○○段貨饒小段123之1、
      123之2地號、臺中市○○區○○段1375地號土地等7 筆土
      地辦理第1 次共有物分割，原告甲○○○取得系爭土地持
      分3891／10000，嗣於92年3月14日再將上開持分土地與陳
      繁宗、陳世揚、乙○○○等人所有坐落於臺北市○○區○
      ○段3小段82之3地號持分土地辦理第2 次共有物分割，原
      告甲○○○取得系爭土地持分1／2，並於92年4月9日將之
      再出售予配偶陳世揚。上開情形係利用免徵或不課徵土地
      增值稅之土地，與應稅土地形成共有關係再辦理分割，而
      墊高地政機關分割改算後之前次移轉現值，取巧規避土地
      增值稅。故該分處以94年4月25日北市稽士林甲字第09490
      295000號函通知原告甲○○○，重新以系爭持分土地分割
      改算前之前次移轉現值63年4月每平方公尺726元（持分99
      99 ／20000）及91年11月每平方公尺92,700元（持分1／2
      0000），核算漲價總數額後，應補徵土地增值稅計23,832
      ,479元。
    (五)原告甲○○○於92年4月9日訂約出售其所有台北市○○區
      ○○段5小段140之4 地號持分土地（持分1／2）予其配偶
      陳世揚，因系爭土地曾於92年2 月20日與其他土地辦理共
      有物分割，經共有物分割改算後之土地現值為每平方公尺
      90,567元，被告機關士林分處乃核算原告甲○○○應繳土
      地增值稅 5,938元。嗣被告機關士林分處查得原告甲○○
      ○係於92年1 月23日因夫妻贈與，自其配偶陳世揚處取得
      系爭土地持分1／10000，且於92年2 月20日就前開系爭土
      地及其與配偶陳世揚所共有臺北縣樹林市○○段 335地號
      土地辦理共有物分割，原告甲○○○取得系爭土地持分1
      ／2 ，並於92年4月9日將之再出售予配偶陳世揚。上開情
      形係利用免徵或不課徵土地增值稅之土地，與應稅土地形
      成共有關係再辦理分割，而墊高地政機關分割改算後之前
      次移轉現值，取巧規避土地增值稅。故該分處以94年4 月
      25日北市稽士林甲字第 09490286201號函通知原告，重新
      以系爭持分土地分割改算前之前次移轉現值63年4 月每平
      方公尺 726元（持分1／2），核算漲價總數額後，應補徵
      土地增值稅計1,013,238元。
    (六)原告甲○○○於92年4月9日訂約出售其所有台北市○○區
      ○○段5小段184地號土地（持分全）予其配偶陳世揚，因
      系爭土地曾於91年11月1 日與其他土地辦理共有物分割，
      經共有物分割改算後之土地現值為每平方公尺 103,451元
      ，與前開原告甲○○○於92年4 月10日向被告機關士林分
      處申報系爭土地之移轉現值相同，該分處乃核發土地增值
      稅免稅證明書予原告甲○○○。嗣被告機關士林分處查得
      原告甲○○○係於91年10月21日立約自配偶陳世揚處取得
      上開土地持分面積1／1000，且於91年11月1日就前開系爭
      持分土地及其與配偶陳世揚所共有臺中市○○區○○段13
      99地號持分土地辦理共有物分割，原告甲○○○取得系爭
      土地持分全，並於92年4月9日將之再出售予配偶陳世揚。
      上開情形係利用免徵或不課徵土地增值稅之土地，與應稅
      土地形成共有關係再辦理分割，而墊高地政機關分割改算
      後之前次移轉現值，取巧規避土地增值稅。故該分處以94
      年4月28日北市稽士林甲字第09490289700號函通知原告甲
      ○○○，重新以系爭持分土地分割改算前之前次移轉現值
      67年12月每平方公尺3,282元（持分999／1000）及91年10
      月每平方公尺 92,700元（持分1／1000），核算漲價總數
      額後，應補徵土地增值稅計3,745,699元。
    (七)原告不服，分別提起復查，未獲變更，提起訴願均遭決定
      駁回，遂提起本件行政訴訟。
二、兩造聲明：
　　(一)原告聲明求為判決：1.訴願決定、原處分均撤銷。
                        2.訴訟費用由被告負擔。
　　(二)被告聲明求為判決：1.駁回原告之訴。
                        2.訴訟費用由原告負擔。
三、兩造之爭點：被告機關分別核定補徵土地增值稅原告乙○○
    ○2,274,977元、22,005,065元、1,013,238元，原告甲○○
    ○23,832,479元、1,013,238元、3,745,699元，是否適法？
　　(一)原告主張之理由：
      1.按憲法第19條：「人民有依法律納稅之義務。」故於法
        律規定下，人民進行對其有利之規劃，乃是憲法所賦予
        人民的正當合法權利。不應予以扭曲或醜化。此一權利
        若有必要加以限制，亦應以法律為之，方不違背憲法第
        22條的意旨。按土地法及土地稅法在台灣實施三十多年
        來，多少土地進行共有物分割？人民相同的行為，三十
        多年來都被認定是合法的行為，在沒有一條法律修正的
        情況下，現在突然宣告它是違法的。這樣合理嗎？
      2.訴願機關援引之釋字第 420號：「涉及租稅事項之法律
        ，其解釋應本於租稅法律主義之精神：依各該法律之立
        法目的，衡酌經濟上之意義及實質課稅之公平原則為之
        。」及改制前行政法院82年判字第2410號。查釋字第42
        0 號主要係針對獎勵投資條例及證券交易所得稅所為之
        解釋，改制前行政法院82年判字第2410號案由亦係營利
        事業所得稅事件。故所引之『實質課稅原則』是否可以
        類推至土地稅法不無疑慮。何況解釋文亦強調「應本於
        租稅法律主義之精神」。
      3.財政部93年8月11日台財稅字第09304539730號釋令，主
        要引用為『實質課稅原則』，為其依據。但查遍所有地
        政書籍，幾乎所有地政學者均認為土地增值稅本質並非
        租稅，而是「漲價歸公」部分而已。則其是否適用「實
        質課稅原則」？不無疑慮。又所得稅法有實質課稅原則
        之相關條文。但遍查土地法、土地稅法、平均地權條例
        等土地法律，卻無明文規定。反而規定土地增值不以實
        際交易價格而以公告現值替代，顯然並非按「實質」課
        稅。
      4.又土地增值稅係按土地本次移轉現值減除其前次移轉現
        值之漲價總數額徵收，此為土地稅法第28條及第31條所
        明訂。又同法第12條：「本法所稱公告現值，指直轄市
        及縣（市）政府依平均地權條例公告之土地現值。」平
        均地權條例第2 條：「本條例所稱主管機關：在中央為
        內政部；在直轄市為直轄市政府；在縣（市）為縣（市
        ）政府。其有關土地債券之發行事項，中央主管機關為
        財政部。」土地法第3 條：「本法除法律另有規定外，
        由地政機關執行之。」土地法第43條：「依本法所為之
        登記，有絕對效力。」土地法施行法第40條：「地價調
        查估計及土地建築改良物估價之估價標的、估價方法、
        估價作業程序、估價報告書格式及委託估價等事項之規
        則，由中央地政機關定之。」由此可知，公告現值之計
        算為地政機關之權限，而為財政部課徵土地增值稅之依
        據。法律並無賦予課稅機關認定何者為土地移轉之前次
        現值，而將此一權限賦與地政單位至為明白。
      5.又訴願所援引最高行政法院94年度判字第 00909號裁判
        書與高雄高等行政法院91年訴字第1137號判決書，該案
        主要係夫妻贈與9 筆土地合併後出售。其主要引用第28
        條之2 規定。至於實質課稅原則僅為裁判書及判決書之
        加強。此案並非判例，且與本案土地分割出售亦有不同
        。故不應對本案產生影響。況且前述裁判書及判決書理
        由，均未正視土地稅法第12條：「本法所稱公告現值，
        指直轄市及縣（市）政府依平均地權條例公告之土地現
        值。」及土地法第43條：「依本法所為之登記，有絕對
        效力。」之規定，過分偏重稅捐單位之意見，以致產生
        壓縮地政單位之職權。
      6.由上所述，則原告之土地分割後之公告現值，既經地政
        單位重新核算並明白登記於權狀，則此一公告現值即有
        「絕對效力」，財政部即應接受，縱或有不合理處，亦
        應跨部門協商，由地政單位重新核算公告現值，或修改
        相關法律。不料財政部卻片面發佈台財稅字第09304539
        730 號，欲以土地稅法所無規定之實質課稅原則，推翻
        地政單位重新核算之公告現值，已經侵犯內政部之職權
        ，且違反法律規定。是知財政部93年8 月11日台財稅字
        第0930453973號釋令是行政機關便宜行事心態之產物，
        不但不遵守法律，且不遵重其他部會權限，遑論對人民
        權利之保護。
      7.按行政命令牴觸法律者，無效。財政部93年8 月11日台
        財稅字第0930453973號釋令既以牴觸土地稅法及土地法
        相關規定，應屬無效。依無效之行政命令所為之處分自
        應撤銷。
　　(二)被告主張之理由：
      1.依土地稅法第28條、第31條規定，土地增值稅之核計，
        稅捐稽徵機關應以經核定之申報移轉現值中減除其原規
        定地價或前次移轉現值為漲價總數額。於一般正常情形
        下，稅捐稽徵機關以地政機關按前開土地分割改算地價
        原則規定分算之前次移轉現值數額為據，而核定之土地
        增值稅，與以分割前各筆土地之前次移轉現值數額核計
        之土地增值稅，二者數額並無明顯差距，故於一般稅捐
        稽徵作業上，稅捐稽徵機關基於便宜計算，於慣例上均
        以前開地政機關分算之「前次移轉現值」數額核定土地
        增值稅；惟稅捐稽徵機關若認依土地分割改算原則之規
        定所分算之「前次移轉現值」核計土地增值稅，有違實
        質課稅原則及租稅公平時，稅捐稽徵機關自仍得依土地
        稅法之相關規定核計土地增值稅，蓋土地分割改算地價
        原則係就土地分割時，其分割后土地之原規定地價（或
        前次移轉現值）、最近1 次申報地價及當期公告土地現
        值如何分割改算所為之規定，其目的係將共有土地分割
        前多數前次移轉現值簡化為單一數據方便登錄在分割後
        之各宗土地登記簿；至於土地所有權之移轉，其土地漲
        價總額之計算，則應依土地稅法第31條之規定辦理，是
        分割改算地價為地政機關，而土地增值稅課稅要件事實
        之認定屬稅捐稽徵機關之權責，故關於土地增值稅之計
        算，最終仍應依據土地稅法之相關規定為之。
      2.次按財政部93年8月11日臺財稅字第09304539730號令釋
        ：「主旨：原持有應稅土地之土地所有權人，利用應稅
        土地與免徵或不課徵土地增值稅之土地，取巧安排形成
        共有關係，經分割後再移轉應稅土地者，無論再移轉時
        之納稅義務人是否為原土地所有權人名義，依實質課稅
        原則及土地稅法第28條、第31條規定，該土地於分割後
        再移轉時，應以其分割前之原規定地價或前次移轉現值
        為原地價，計算漲價總數額課徵土地增值稅；本解釋令
        發佈前類此上開經共有分割且再移轉之案件，應依上述
        規定補徵其土地增值稅。各稽徵機關並應加強宣導，提
        醒納稅義務人勿取巧逃漏。」
      3.查原告乙○○○於92年4月9日出售其所有坐落台北市○
        ○區○○段5小段140之3地號土地1筆（持分2分之1）予
        陳繁宗，並於92年4 月10日向被告機關所屬士林分處申
        報土地移轉現值，原經核發免稅證明書，嗣後經該分處
        查得系爭土地，係原告乙○○○於91年11月22日立約自
        陳繁宗取得上開土地持分面積比例合計112／20000，再
        於91年12月25日申請將上開持分土地與陳繁宗、甲○○
        ○及陳世揚及原告所有之坐落台北市○○區○○段1 小
        段336地號土地辦理共有物分割而取得系爭土地面積（
        持分1／2），並於92年4月9日將上開土地，立約出售予
        陳繁宗（每平方公尺移轉現值計92,700元），此有系爭
        土地前後移轉之土地增值稅（土地現值）申報書、臺北
        市政府地政處地價改算通知書等資料影本附卷可稽。是
        以本件原告乙○○○藉由共有土地分割增減數額係在公
        告土地現值1 平方公尺單價以下，依財政部81年7月6日
        臺財稅第 810238739號函釋，准免由當事人提出共有物
        分割現值申報之作業程序，於本件系爭土地持分1／2出
        售予其配偶陳繁宗時，向被告機關所屬士林分處申報以
        地政機關分割改算後之單位地價（前次移轉現值）每平
        方公尺92,700元為前次移轉現值。原告乙○○○顯係利
        用免徵或不課徵土地增值稅之土地與應稅土地，形成共
        有關係再辦理共有物分割，因而墊高地政機關分割改算
        後系爭土地之「前次移轉現值」，取巧規避土地增值稅
        ，該分處乃依實質課稅原則及租稅公平原則，按財政部
        93年8月11日臺財稅字第09304539730號令釋，以系爭土
        地分割改算前之前次移轉現值，即63年4 月每平方公尺
        726元（持分9888／20000）及91年11月每平方公尺92,7
        00元（持分112／20000），重新計算系爭土地持分漲價
        總數額，並依稅捐稽徵法第21條第1項第2款及第2 項規
        定補徵原告乙○○○土地增值稅計 2,274,977元，自屬
        有據。
      4.查原告乙○○○於92年4月9日出售其所有坐落台北市○
        ○區○○段5小段140地號土地1筆（持分 1／2）予其配
        偶陳繁宗，並於92年4 月10日向被告機關所屬士林分處
        申報土地移轉現值，經該分處依系爭土地與其他土地辦
        理共有物分割改算後之前次移轉現值每平方公尺91,291
        元，核定土地增值稅 1,574元。嗣後經該分處查得系爭
        土地，係原告乙○○○於92年3 月12日由配偶贈與取得
        上開土地持分面積比例計1／20000，再於92年3 月14日
        就前開系爭土地及其與配偶陳繁宗與案外人陳世揚、甲
        ○○○等人所有台北市○○區○○段3小段82之3地號持
        分土地辦理共有物分割，原告取得系爭土地持分1／2，
        並於92年4月9日將之再出售予配偶陳繁宗，此有系爭土
        地前後移轉之土地增值稅（土地現值）申報書、臺北市
        政府地政處地價改算通知書等資料影本附卷可稽。是以
        原告乙○○○藉由共有土地分割增減數額係在公告土地
        現值1 平方公尺單價以下，依財政部81年7月6日臺財稅
        第 810238739號函釋，准免由當事人提出共有物分割現
        值申報之作業程序，於本件系爭土地持分1／2出售予其
        配偶陳世揚時，向被告機關所屬士林分處申報前次移轉
        現值為地政機關分割改算後之單位地價（前次移轉現值
        ）每平方公尺91,291元。惟經該分處查得本件原告乙○
        ○○係利用免徵或不課徵土地增值稅之土地，與應稅土
        地形成共有關係再辦理分割，而墊高地政機關分割改算
        之前次移轉現值，取巧規避土地增值稅，遂按財政部93
        年8月11日臺財稅字第09304539730號令釋，以系爭土地
        分割改算前之前次移轉現值，即63年4月每平方公尺726
        元（持分1／2），重新計算系爭土地持分漲價總數額，
        並依稅捐稽徵法第21條第1項第2款及第2 項規定補徵原
        告乙○○○土地增值稅計22,005,065元，自屬有據。
      5.查原告乙○○○於92年4月9日出售其所有坐落台北市○
        ○區○○段5小段140-4地號土地1筆（持分 1／2）予其
        配偶陳繁宗，並於92年4 月10日向被告機關所屬士林分
        處申報土地移轉現值，經該分處依系爭土地與其他土地
        辦理共有物分割改算後之前次移轉現值每平方公尺90,5
        67元，核定土地增值稅 5,938元。是以本件原告乙○○
        ○藉由共有土地分割增減數額係在公告土地現值1 平方
        公尺單價以下，依財政部81年7月6日臺財稅第81023873
        9 號函釋，准免由當事人提出共有物分割現值申報之作
        業程序，於本件系爭土地持分1／2出售予其配偶陳繁宗
        時，向被告機關所屬士林分處申報前次移轉現值為地政
        機關分割改算後之單位地價（前次移轉現值）每平方公
        尺90,567元。嗣後經該分處查得系爭土地，係原告乙○
        ○○於92年1 月23日因由配偶贈與取得上開土地持分面
        積比例計1／10000，再於92年2 月20日將上開持分土地
        與陳繁宗及原告所有之坐落臺北縣樹林市○○段 335地
        號持分土地辦理共有物分割而取得系爭土地面積（持分
        1／2），並於92年4月9日將上開土地，出售予陳繁宗（
        每平方公尺移轉現值計91,300元），此有系爭土地前後
        移轉之土地增值稅（土地現值）申報書、臺北市政府地
        政處地價改算通知書等資料影本附卷可稽。惟經該分處
        查得本件原告乙○○○係利用免徵或不課徵土地增值稅
        之土地，與應稅土地形成共有關係再辦理分割，而墊高
        地政機關分割改算之前次移轉現值，取巧規避土地增值
        稅，遂按財政部93年8月11日臺財稅字第09304539730號
        令釋，以系爭土地分割改算前之前次移轉現值，即63年
        4月每平方公尺726元（持分1／2），重新計算系爭土地
        持分漲價總數額，並依稅捐稽徵法第21條第1項第2款及
        第2項規定補徵原告乙○○○土地增值稅計1,013,238元
        ，自屬有據。
      6.查原告甲○○○於91年11月22日取得台北市○○區○○
        段5小段140地號持分土地（持分 1／20,000），並於92
        年2 月10日就前開系爭持分土地及其配偶陳世揚與陳繁
        宗等所有臺北市○○區○○段1小段449地號、臺北市○
        ○區○○段2小段126地號、臺南縣永康市○○段53之4
        、53之6地號及臺北縣土城市○○段貨饒小段123之1、1
        23之2地號、臺中市○○區○○段1375地號土地等7筆土
        地辦理第1 次共有物分割，原告甲○○○取得系爭土地
        持分3,891／10,000，嗣於92年3月14日再將上開持分土
        地與陳繁宗、陳世揚、乙○○○等人所有坐落於臺北市
        松山區○○段○○段82之3地號持分土地辦理第2 次共有
        物分割，原告甲○○○得系爭土地持分1／2，此有系爭
        土地增值稅（土地現值）申報書、土地增值稅免稅證明
        書、臺北市政府地政處地價改算通知書及臺北市都市土
        地卡等影本附卷可稽。原告甲○○○藉由共有土地分割
        增減數額係在公告土地現值1 平方公尺單價以下，依財
        政部81年7月6日臺財稅第 810238739號函釋，准免由當
        事人提出共有物分割現值申報之作業程序，於本件系爭
        土地持分1／2出售予其配偶陳世揚時，向被告機關所屬
        士林分處申報前次移轉現值為地政機關分割改算後之單
        位地價（前次移轉現值）每平方公尺98,635元。惟經該
        分處查得本件原告甲○○○係利用免徵或不課徵土地增
        值稅之土地，與應稅土地形成共有關係再辦理分割，以
        墊高地政機關分割改算之前次移轉現值，取巧規避土地
        增值稅，遂按財政部93年8月11日臺財稅字第093045397
        30號規定，以系爭土地分割改算前之前次移轉現值，即
        63年4 月每平方公尺726元（持分9,999／20,000）及91
        年11月每平方公尺 92,700元（持分1／20,000），重新
        計算系爭土地持分漲價總數額，並依稅捐稽徵法第21條
        第1項第2款及第2項規定分別補徵原告土地增值稅計23,
        832,376元及103元，共計23,832,479元，自屬有據。
      7.查原告甲○○○於92年4月9日立約出售其所有坐落台北
        市○○區○○段5小段140-4地號土地1 筆（持分1／2）
        予其配偶陳世揚，並於92年4 月10日向被告機關所屬士
        林分處申報土地移轉現值，經該分處依系爭土地與其他
        土地辦理共有物分割改算後之前次移轉現值每平方公尺
        90,567元，核定土地增值稅 5,938元。嗣後經該分處查
        得系爭土地，係原告甲○○○於92年1 月23日因由配偶
        贈與取得上開土地持分面積比例計1/10000，再於92年2
        月20日將上開持分土地與陳世揚及原告所有之坐落臺北
        縣樹林市○○段335 地號持分土地辦理共有物分割而取
        得系爭土地面積（持分1／2），並於92年4月9日將上開
        土地，出售予陳世揚（每平方公尺移轉現值計91,300元
        ），此有系爭土地前後移轉之土地增值稅（土地現值）
        申報書、臺北市政府地政處地價改算通知書等資料影本
        附卷可稽。查已規定地價之土地分割時，其分割後各宗
        土地之原規定地價或前次移轉申報現值、最近1 次申報
        地價及當期公告土地現值之計算方法，係依內政部所頒
        訂之共有土地（所有權）分割改算地價原則為之。因共
        有物分割常涉及多筆共有土地，而每筆土地各共有人應
        有部分之前次移轉現值或有不同，為簡化分割後各宗土
        地各共有人應有部分之前次移轉現值之登載，並作為稅
        捐稽徵機關計算分割後課徵土地增值稅之參考，故土地
        分割時，如原地價年月不同，應以物價指數調整為同一
        基期，再以該調整後之數額作為前次移轉現值登載於土
        地登記簿，並依平均地權條例施行細則第23條第2 項規
        定通知稅捐機關。然上開土地分割調整後之前次移轉現
        值，與一般未經分割改算之土地移轉（如買賣、互易、
        贈與等）時重新登載之前次移轉現值，係以移轉當時之
        年月及納稅義務人向稅捐機關申報之土地現值即移轉現
        值為準，並不相同；上開共有土地（所有權）分割改算
        地價原則中對於土地分割後調整之前次移轉現值之年月
        與其物價指數基期之調整有關，但與分割之日期並無關
        聯，又其數額係按物價指數調整，亦與公告現值無關。
        本件原告藉由共有土地分割增減數額係在公告土地現值
        1平方公尺單價以下，依財政部81年7月6日臺財稅第810
        238739號函釋，准免由當事人提出共有物分割現值申報
        之作業程序，於本件系爭土地持分1／2出售予其配偶陳
        世揚時，向被告機關所屬士林分處申報前次移轉現值為
        地政機關分割改算後之單位地價（前次移轉現值）每平
        方公尺90,567元，惟經該分處查得本件原告係利用免徵
        或不課徵土地增值稅之土地，與應稅土地形成共有關係
        再辦理分割，而墊高地政機關分割改算之前次移轉現值
        ，取巧規避土地增值稅，遂按財政部93年8 月11日臺財
        稅字第 09304539730號令釋規定，以系爭土地分割改算
        前之前次移轉現值，即63年4月每平方公尺726元（持分
        1／2），重新計算系爭土地持分漲價總數額，並依稅捐
        稽徵法第21條第1項第2款及第2 項規定補徵原告土地增
        值稅計1,013,238元，自屬有據。
      8.查原告甲○○○於91年10月21日取得台北市○○區○○
        段5小段184地號持分土地（持分 1／1000），並於91年
        11月1 日就前開系爭持分土地及其與配偶陳世揚所共有
        臺中市○○區○○段1399地號持分土地辦理共有物分割
        ，原告取得系爭土地持分全，此有系爭土地增值稅免稅
        證明書、臺北市政府地政處地價改算通知書及臺北市都
        市土地卡等影本附卷可稽。原告甲○○○藉由共有土地
        分割增減數額係在公告土地現值1平方公尺單價以下，
        依財政部81年7月6日臺財稅第810238739號函釋，准免
        由當事人提出共有物分割現值申報之作業程序，於本件
        系爭土地持分1／2出售予其配偶陳繁宗時，向被告機關
        所屬士林分處申報以地政機關分割改算後之單位地價（
        前次移轉現值）每平方公尺 103,451元為前次移轉現值
        ，惟經該分處查得本件原告甲○○○係利用免徵或不課
        徵土地增值稅之土地，與應稅土地形成共有關係再辦理
        分割，而墊高地政機關分割改算之前次移轉現值，取巧
        規避土地增值稅，遂按財政部93年8月11日臺財稅字第0
        9304539730號令釋規定，以系爭土地分割改算前之前次
        移轉現值，即67年12月每平方公尺3,282元（持分999／
        1000）及91年10月每平方公尺92,700元（持分1／1000
        ），重新計算系爭土地持分漲價總數額，並依稅捐稽徵
        法第21條第1項第2款及第2 項規定分別補徵原告甲○○
        ○土地增值稅計3,745,396元及303元，共計3,745,699
        元，自屬有據。
      9.原告主張原處分違反租稅法定主義乙節，按司法院釋字
        第 420號解釋：「涉及租稅事項之法律，其解釋應本於
        租稅法律主義之精神，依各該法律之立法目的，衡酌經
        濟上之意義及實質課稅之公平原則為之。」及土地稅法
        第28條前段、第28條之2、第31條第1項第1 款、土地稅
        法施行細則第47條等規定之意旨，可知租稅法所重視者
        ，應為足以表徵納稅能力之實質的經濟事實，而非其外
        觀之法律行為或形式上之登記事項，對實質上相同經濟
        活動所產生之相同經濟利益，應課以相同之租稅，始符
        合租稅法律主義所要求之公平及實質課稅原則。而實質
        課稅原則為租稅法律主義之內涵及當然歸趨，故有關課
        徵租稅構成要件事實之判斷及認定，自亦應以其實質上
        經濟事實關係及所產生之實質經濟利益為準，而非以形
        式外觀為準，否則勢將造成鼓勵投機或規避稅法之適用
        ，無以實現租稅公平之基本理念及要求，此為改制前行
        政法院82年度判字第2410號判決意旨所明示。倘若在經
        濟面上實質上已具備課徵土地增值稅之納稅義務人，竟
        違反法律實質及公平課稅之立法意旨，不當的利用法律
        上之形式或法律行為，蓄意製造外觀上或形式上存在之
        法律關係或法律狀態，規避或免除其應納之土地增值稅
        ，為確保租稅公平，仍應以事實上存在之實質，就具體
        個案判斷其應課徵之土地增值稅，復有高雄高等行政法
        院91年度訴字第1137號及最高行政法院94年度判字第90
        9 號等判決意旨所明示。復按「土地價值非因施以勞力
        資本而增加者，應由國家徵收土地增值稅，歸人民共享
        之。」、「為實施漲價歸公，土地所有權人於申報地價
        後之土地自然漲價，應依第36條規定徵收土地增值稅。
        ……」為中華民國憲法第143 條及平均地權條例第35條
        所明定。又上開見解，亦經鈞院94年訴字第846 號判決
        認同。是以，本件所謂之「前次移轉時申報之現值」，
        應係指共有物分割改算前之移轉現值，至為顯然。本件
        原告藉由地政機關分割改算地價規定，墊高系爭土地所
        登記之移轉現值，致系爭土地再次移轉時，稅捐稽徵機
        關依地政機關分割改算後登記之移轉現值計算漲價總數
        額結果，逃漏系爭土地之自然漲價數額，顯屬脫法行為
        ，且違租稅公平原則，是原告主張，尚難採據。
      10.按稅捐稽徵法第21條第2項規定，在稅捐核課期間內，
        經另發現應徵之稅捐者，仍應依法補徵；另依改制前行
        政法院58年度判字第31號判例意旨：「……，如經過法
        定期間而納稅義務人未申請複查或行政爭訟，其查定處
        分，因具有形式上之確定力，惟稽徵機關如發現原處分
        確有短徵，為維持課稅公平原則，基於公益上之理由，
        要非不可自行變更原查定處分，而補徵其應繳之稅額。
        」本案既經被告機關於核課期間內發現系爭應徵之土地
        增值稅，即應依法補徵。從而，被告機關所屬士林分處
        分別核定補徵土地增值稅原告乙○○○2,274,977元、2
        2,005, 065元、1,013,238元，原告甲○○○23,832,47
        9元、 1,013,238元、3,745,699元，揆諸前揭法條及財
        政部函釋規定並無不合，訴願決定予以駁回，亦無違誤
        ，請駁回原告之訴。
　　理  由
一、按「已規定地價之土地，於土地所有權移轉時，應按其土地
    漲價總數額徵收土地增值稅。」、「土地漲價總數額之計算
    ，應自該土地所有權移轉或設定典權時，經核定之申報移轉
    現值中減除左列各項後之餘額，為漲價總數額：1、規定地
    價後，未經過移轉之土地，其原規定地價。規定地價後，曾
    經移轉之土地，其前次移轉現值。」、「本法第31條所稱土
    地漲價總數額，在原規定地價後曾經移轉之土地，於所有權
    移轉或設定典權時以其申報移轉現值超過前次移轉時申報之
    現值之數額為準。」分別為土地稅法第28條、第31條第1項
    及同法施行細則第47條所明定。又財政部93年8月11日台財
    稅字第09304539730號函釋「原持有應稅土地之土地所有權
    人，利用應稅土地與免徵或不課徵土地增值稅之土地，取巧
    安排形成共有關係，經分割後再移轉應稅土地者，無論再移
    轉時之納稅義務人是否為原土地所有權人名義，依實質課稅
    原則及土地稅法第28條、第31條規定，該土地於分割後再移
    轉時，應以其分割前之原規定地價或前次移轉現值為原地價
    ，計算漲價總數額課徵土地增值稅；…」該函釋與法律規定
    及實質課稅原則無違，稅捐稽徵機關辦理相關案件，自得適
    用之。
二、本件原告乙○○○於92年4月9日訂約出售其所有台北市○○
    區○○段5小段140之3、140及140之4地號持分土地（持分均
    1／2）予其配偶陳繁宗；原告甲○○○於92年4月9日訂約出
    售其所有台北市○○區○○段5小段140、140之4地號持分土
    地（持分均1／2）及同小段184地號土地（持分全部）予其
    配偶陳世揚；被告機關士林分處原以共有物分割改算後之土
    地現值，作為前次移轉現值，核定系爭土地之土地增值稅；
    嗣被告機關士林分處查得其係利用免徵或不課徵土地增值稅
    之土地，與應稅土地形成共有關係再辦理分割，而墊高地政
    機關分割改算後之前次移轉現值，取巧規避土地增值稅；故
    該分處乃重新以系爭持分土地分割改算前之前次移轉現值，
    核算漲價總數額後，應予補徵土地增值稅；原告不服，分別
    申請復查，未獲變更，提起訴願，均遭決定駁回，循序起訴
    意旨略以：按土地法及土地稅法在台灣實施三十多年來，多
    少土地進行共有物分割，相同的行為，三十多年來都被認定
    是合法的行為，現在突然宣告違法，顯非合理；又被告所引
    之『實質課稅原則』是否可以類推至土地稅法，亦不無疑慮
    ，況大法官解釋亦強調應本於租稅法律主義之精神；再公告
    現值之計算為地政機關之權限，而為財政部課徵土地增值稅
    之依據，法律並無賦予課稅機關認定何者為土地移轉之前次
    現值；是系爭土地分割後之公告現值，既經地政單位重新核
    算並明白登記於權狀，則此一公告現值即有「絕對效力」，
    財政部即應接受，縱或有不合理處，亦應跨部門協商，由地
    政單位重新核算公告現值，或修改相關法律，不得以土地稅
    法所無規定之實質課稅原則，違法推翻地政單位重新核算之
    公告現值；又行政命令牴觸法律者，無效，上揭財政部93年
    8月11日台財稅字第0930453973號釋令既以牴觸土地稅法及
    土地法相關規定，應屬無效，依無效之行政命令所為之處分
    自應撤銷，爰請判決如訴之聲明云云。
三、查原告乙○○○於91年11月20日以買賣方式，自其配偶陳繁
    宗取得系爭140 之3 地號土地持分112 ／20000 ，且於91年
    12 月25 日就前開系爭土地及其與陳繁宗、陳世揚、甲○○
    ○等3 人所共有台北市○○區○○段1 小段336 地號土地辦
    理共有物分割，原告乙○○○取得系爭土地持分1 ／2 ，並
    於92年4 月9 日將之出售予配偶陳繁宗（每平方公尺移轉現
    值計92, 700 元），此有系爭土地前後移轉之土地增值稅（
    土地現值）申報書、臺北市政府地政處地價改算通知書等資
    料影本附原處分卷可稽。是以被告機關所屬士林分處認定原
    告乙○○○顯係利用免徵或不課徵土地增值稅之土地與應稅
    土地，形成共有關係再辦理共有物分割，因而墊高地政機關
    分割改算後系爭土地之「前次移轉現值」，取巧規避土地增
    值稅，該分處乃依實質課稅原則及租稅公平原則，按財政部
    93年8 月11日臺財稅字第09304539730 號令釋，以系爭土地
    分割改算前之前次移轉現值，即63年4 月每平方公尺726 元
    （持分9888 ／20000）及91年11月每平方公尺92,7 00 元（
    持分112 ／20000 ），重新計算系爭土地持分漲價總數額，
    並依稅捐稽徵法第21條第1 項第2 款及第2 項規定，就系爭
    土地補徵原告乙○○○土地增值稅計2,274,977 元，自屬有
    據。
四、原告乙○○○於92年3月12日由配偶贈與取得系爭140地號土
    地持分面積比例計1／20000，再於92年3月14日就前開系爭
    土地及其與配偶陳繁宗與案外人陳世揚、甲○○○等人所有
    台北市○○區○○段3小段82之3地號持分土地辦理共有物分
    割，原告取得系爭土地持分1／2，並於92年4月9日將之再出
    售予配偶陳繁宗，此有系爭土地前後移轉之土地增值稅（土
    地現值）申報書、臺北市政府地政處地價改算通知書等資料
    影本附原處分卷可稽。是被告機關所屬士林分處認定原告乙
    ○○○係利用免徵或不課徵土地增值稅之土地，與應稅土地
    形成共有關係再辦理分割，而墊高地政機關分割改算之前次
    移轉現值，取巧規避土地增值稅，遂按財政部93年8月11日
    臺財稅字第09304539730號令釋，以系爭土地分割改算前之
    前次移轉現值，即63年4月每平方公尺726元（持分1／2），
    重新計算系爭土地持分漲價總數額，並依稅捐稽徵法第21
    條第1項第2款及第2項規定補徵原告乙○○○土地增值稅計
    22,005,065元，亦無不合。
五、原告乙○○○於92年1月23日因由配偶陳繁宗贈與取得系爭
    140-4地號土地持分面積比例計1／10000，再於92年2月20日
    將上開持分土地與陳繁宗及原告所有之坐落臺北縣樹林市○
    ○段335地號持分土地辦理共有物分割而取得系爭土地面積
    （持分1／2），並於92年4月9日將上開土地，出售予配偶陳
    繁宗（每平方公尺移轉現值計91,300元），此有系爭土地前
    後移轉之土地增值稅（土地現值）申報書、臺北市政府地政
    處地價改算通知書等資料影本附原處分卷可稽。是被告機關
    所屬士林分處認定原告乙○○○係利用免徵或不課徵土地增
    值稅之土地，與應稅土地形成共有關係再辦理分割，而墊高
    地政機關分割改算之前次移轉現值，取巧規避土地增值稅，
    遂按財政部93年8月11日臺財稅字第09304539730 號令釋，
    以系爭土地分割改算前之前次移轉現值，即63年4 月每平方
    公尺726元（持分1／2），重新計算系爭土地持分漲價總數
    額，並依稅捐稽徵法第21條第1項第2款及第2項規定補徵原
    告乙○○○土地增值稅計1,013,238元，洵屬有據。
六、次查原告甲○○○於91年11月22日取得台北市○○區○○段
    5小段140地號持分土地（持分1／20,000），並於92年2月10
    日就前開系爭持分土地及其配偶陳世揚與陳繁宗等所有臺北
    市○○區○○段1小段449地號、臺北市○○區○○段2小段
    126地號、臺南縣永康市○○段53之4、53之6地號及臺北縣
    土城市○○段貨饒小段123之1、1 23之2地號、臺中市○○
    區○○段1375地號土地等7筆土地辦理第1次共有物分割，原
    告甲○○○取得系爭土地持分3,891／10,000，嗣於92年3月
    14日再將上開持分土地與陳繁宗、陳世揚、乙○○○等人所
    有坐落於臺北市○○區○○段3小段82之3地號持分土地辦理
    第2次共有物分割，原告甲○○○得系爭土地持分1／2，原
    告甲○○○再於92年4月9日將系爭土地1／2，立約出售予其
    配偶陳世揚各情，此有系爭土地增值稅（土地現值）申報書
    、土地增值稅免稅證明書、臺北市政府地政處地價改算通知
    書及臺北市都市土地卡等影本附原處分卷可稽。是被告機關
    所屬士林分處認定原告甲○○○顯係利用免徵或不課徵土地
    增值稅之土地與應稅土地，形成共有關係再辦理共有物分割
    ，因而墊高地政機關分割改算後系爭土地之「前次移轉現值
    」，取巧規避土地增值稅，該分處乃依實質課稅原則及租稅
    公平原則，按財政部93年8月11日臺財稅字第0930453 9730
    號令釋，以系爭土地分割改算前之前次移轉現值，即63年4
    月每平方公尺726元（持分9,999／20,000）及91年11月每平
    方公尺92,700元（持分1／20,000），重新計算系爭土地持
    分漲價總數額，並依稅捐稽徵法第21條第1項第2款及第2項
    規定分別補徵原告土地增值稅計23, 832,376元及103元，共
    計23,832,479元，自屬有據。
七、原告甲○○○於92年1 月23日因由配偶陳世揚贈與取得系爭
    140-4 地號土地持分面積比例計1/10000 ，再於92年2 月20
    日將上開持分土地與陳世揚及原告所有之坐落臺北縣樹林市
    ○○段335 地號持分土地辦理共有物分割而取得系爭土地面
    積（持分1 ／2 ），並於92年4 月9 日將上開土地，再出售
    予其配偶陳世揚（每平方公尺移轉現值計91,300元），此有
    系爭土地前後移轉之土地增值稅（土地現值）申報書、臺北
    市政府地政處地價改算通知書等資料影本附原處分卷可稽。
    是被告機關所屬士林分處認定原告甲○○○顯係利用免徵或
    不課徵土地增值稅之土地與應稅土地，形成共有關係再辦理
    共有物分割因而墊高地政機關分割改算後系爭土地之「前次
    移轉現值」，取巧規避土地增值稅，該分處乃依實質課稅原
    則及租稅公平原則，按財政部93年8月11日臺財稅字第093
    04539730號令釋，以系爭土地分割改算前之前次移轉現值，
    即63年4月每平方公尺726元（持分1／2），重新計算系爭土
    地持分漲價總數額，並依稅捐稽徵法第21條第1項第2款及第
    2項規定補徵原告土地增值稅計1,013,238元，容無不合。
八、原告甲○○○於91年10月21日取得台北市○○區○○段5小
    段184地號持分土地（持分1／1000），並於91年11月1日就
    前開系爭持分土地及其與配偶陳世揚所共有臺中市○○區○
    ○段1399地號持分土地辦理共有物分割，原告甲○○○取得
    系爭土地持分全部，再於92年4月9日將系爭土地持分全部，
    立約出售予其配偶陳世揚各情，此有系爭土地增值稅免稅證
    明書、臺北市政府地政處地價改算通知書及臺北市都市土地
    卡等影本附原處分卷可稽。是被告機關所屬士林分處認定原
    告甲○○○顯係利用免徵或不課徵土地增值稅之土地與應稅
    土地，形成共有關係再辦理共有物分割，因而墊高地政機關
    分割改算後系爭土地之「前次移轉現值」，取巧規避土地增
    值稅，該分處乃依實質課稅原則及租稅公平原則，按財政部
    93年8月11日臺財稅字第093 04539730號令釋，以系爭土地
    分割改算前之前次移轉現值，即67年12月每平方公尺3,282
    元（持分999／1000）及91年10 月每平方公尺92,700元（持
    分1／1000），重新計算系爭土地持分漲價總數額，並依稅
    捐稽徵法第21條第1項第2款及第2項規定分別補徵原告甲○
    ○○土地增值稅計3,745,396元及303元，共計3,745,699元
    ，並無不合。
九、原告雖以前情據為爭執，惟查：
（一）「涉及租稅事項之法律，其解釋應本於租稅法律主義之精
      神，依各該法律之立法目的，衡酌經濟上之意義及實質課
      稅之公平原則為之。」司法院釋字第420號解釋可資參照
      。是稅法所重視者，應為足以表徵納稅能力之實質的經濟
      事實，而非其外觀之法律行為或形式上之登記事項，對實
      質上相同經濟活動所產生之相同經濟利益，應課以相同之
      租稅，始符合租稅法律主義所要求之公平及實質課稅原則
      。因此倘若在經濟面上實質已具備課徵土地增值稅要件之
      納稅義務人，竟違反法律實質及公平課稅之立法意旨，不
      當的利用法律上之形式或法律行為，蓄意製造外觀上或形
      式上存在之法律關係或法律狀態，規避或免除其應納之土
      地增值稅，為防止規避租稅並確保租稅公平，仍應以事實
      上存在之實質，就具體個案判斷其應課徵之土地增值稅，
      亦即納稅義務人為規避租稅，濫用法律上形成之選擇可能
      性，選擇通常所不使用之迂迴或多階段或其他異常法律形
      式，以規避稅捐者，當轉換為與其經濟事實相當之法律形
      式，而後適用納稅義務人所意圖規避之稅法規定；否則對
      於選擇正當行為而符合課稅構成要件之納稅義務人而言，
      將產生不公平之現象。
（二）復按「土地價值非因施以勞力資本而增加者，應由國家徵
      收土地增值稅，歸人民共享之。」、「為實施漲價歸公，
      土地所有權人於申報地價後之土地自然漲價，應依第36條
      規定徵收土地增值稅。」分別為中華民國憲法第143條及
      平均地權條例第35條所明定，則該土地之自然漲價部份，
      當應課徵土地增值稅。又土地稅法第28條：「已規定地價
      之土地，於土地所有權移轉時，應按其土地漲價總數額徵
      收土地增值稅。……」同法第31條：「土地漲價總數額之
      計算，應自該土地所有權移轉或設定典權時，經核定之申
      報移轉現值中減除左列各項後之餘額，為漲價總數額：1
      、規定地價後，未經過移轉之土地，其原規定地價。規定
      地價後，曾經移轉之土地，其前次移轉現值。……」本件
      原告各與其配偶等人間之土地移轉或分割過程，本於私法
      上契約自由原則，法雖未禁止；而地政機關依平均地權條
      例施行細則第23條規定改算地價，亦無違反規定；惟有關
      土地增值稅課稅要件事實之認定，於土地向稅捐稽徵機關
      申報移轉後係屬稅捐稽徵機關之權責，自應由稅捐稽徵機
      關依法辦理稽徵，以達租稅公平之原則。
（三）查原告等人利用取得系爭土地之小部份持分，以創造共有
      關係，再辦理共有物分割，已如前述，原告於利用『移轉
      』、『取得』、『共有物分割』及『再移轉』之程序，創
      設土地共有之事實後，再辦理共有物分割登記，並藉地政
      機關改算地價後其土地謄本登載之前次移轉現值墊高，達
      其規避土地增值稅之目的。是系爭土地現值申報，並非該
      筆土地之自然漲價，而係由原告以上揭方法刻意墊高，違
      反實質課稅原則及租稅公平原則甚明。是以，本件所謂之
      「前次移轉時申報之現值」，應係指共有物分割改算前之
      移轉現值。是被告依土地稅法之相關規定及參照上揭財政
      部93年8 月11日台財稅字第0930453 9730號函釋意旨，核
      計系爭土地增值稅，並無違誤（最高行政法院94年6 月23
      日94年判字第909 號判決意旨，亦同此見解）。原告主張
      本件既經地政機關改算地價，自應以之作為而後原告移轉
      之前次移轉現值云云，容非可採。
（四）至原告主張前揭財政部93年8月11日臺財稅字第093045397
      30號函釋不得適用於本案，否則即有違反租稅法律主張及
      信賴保護原則云云；查行政機關基於法定職權，就行政法
      規所為之釋示，係闡明法規之原意，性質上並非獨立之行
      政命令，故應自法規生效日之日起有其適用，此有司法院
      釋字第287號解釋意旨可參。上揭財政部93年8月11日臺財
      稅字第09304539730號函釋僅係闡明土地稅法相關法規原
      意，被告機關並非以該令釋作為核課系爭土地增值稅之法
      源依據，而係依土地稅法第28條及第31條等規定核課系爭
      土地增值稅，故無違反租稅法律主義之問題，亦與法律不
      溯及既往原則無涉；又原告藉由共有土地分割改算地價相
      關規定，墊高系爭土地所登記之移轉現值，致系爭土地再
      次移轉時，稅捐稽徵機關得逕依地政機關分割改算後登記
      之移轉現值計算漲價總數額結果，逃漏系爭土地之自然漲
      價數額，顯屬脫法行為，且違租稅公平原則，是被告以其
      分割改算前之移轉現值為原地價，計算漲價總數額課徵土
      地增值稅，核與首揭土地稅法之規定意旨相符，無違信賴
      保護原則，原告主張，容有誤解，並非可採。
（五）又土地稅法第5條規定：「土地增值稅之納稅義務人如左
      ：1、土地為有償移轉者，為原所有權人。2、土地為無償
      移轉者，為取得所有權之人。3、土地設定典權者，為出
      典人。前項所稱有償移轉，指買賣、交換、政府照價收買
      或徵收等方式之移轉。所稱無償移轉，指遺贈及贈與等方
      式之移轉。」查原告土地增值稅申報書上記載之移轉原因
      係買賣，原告既係出售土地之原所有權人，依前揭土地稅
      法第5條第1項第1款規定，被告以原告為系爭土地增值稅
      之納稅義務人，亦無不合。
（六）依稅捐稽徵法第21條第2項規定，在稅捐核課期間內，經
      另發現應徵之稅捐者，仍應依法補徵；另依改制前行政法
      院58年度判字第31號判例意旨：「……，如經過法定期間
      而納稅義務人未申請復查或行政爭訟，其查定處分，因具
      有形式上之確定力，惟稽徵機關如發現原處分確有短徵，
      為維持課稅公平原則，基於公益上之理由，要非不可自行
      變更原查定處分，而補徵其應繳之稅額。」本案既經被告
      機關於核課期間內發現系爭應徵之土地增值稅，即應依法
      補徵。是被告機關所屬士林分處分別據以核定補徵系爭土
      地增值稅，於法洵屬有據。
十、綜上所述，原告起訴論旨，並非可採。被告機關所屬士林分
    處基於實質課稅原則及租稅公平原則，依據土地稅法第28條
    規定，以系爭土地分割改算前之前次移轉現值，補徵原告乙
    ○○○土地增值稅2,274,977元、22,005, 065元、1,013,23
    8元，補徵原告甲○○○23,832,47 9元、1,013,238元、3,7
    45,699元，揆諸前揭規定，並無違誤，復查及訴願決定，遞
    予維持，亦無不合，原告訴請撤銷，為無理由，應予駁回。
十一、兩造其餘主張陳述，於判決結果不生影響，無庸一一論列
      ，併予敘明。
據上論結，本件原告之訴為無理由，爰依行政訴訟法第98條第3
項前段、第104條，民事訴訟法第85條第1項前段，判決如主文。
中　　華　　民　　國　　96　　年　　1　　月　　11　　日
                  第六庭審判長法  官   吳慧娟
                              法  官　 曹瑞卿
                              法  官　 許瑞助
上為正本係照原本作成。
如不服本判決，應於送達後20日內，向本院提出上訴狀並表明上
訴理由，如於本判決宣示後送達前提起上訴者，應於判決送達後
20日內補提上訴理由書（須按他造人數附繕本）。
中　　華　　民　　國　　96　　年　　1　　月　　11　　日
                              書記官   吳芳靜
